臺灣高等法院民事判決
108年度上字第1440號
上  訴  人  翁上華  
訴訟代理人  林鈺雄律師
            劉哲睿律師
被  上訴人  鍾玉勤  
訴訟代理人  許啟龍律師
            許淑玲律師
            張雅蘋律師
上列當事人間請求所有權移轉登記事件，上訴人對於中華民國10
8年10月9日臺灣桃園地方法院106年度重訴字第308號第一審判決
提起上訴，本院於109年7月16日言詞辯論終結，判決如下：
    主      文
上訴駁回。
第二審訴訟費用由上訴人負擔。
    事實及理由
一、上訴人主張：兩造於民國86年10月21日舉行結婚儀式，並同居育有二子。上訴人前為經營中古車行，惟因自身信用不佳，遂與被上訴人商議以被上訴人為名義上負責人，申請設立上華汽機車商行（下稱系爭商行），並借用被上訴人合作金庫銀行南桃園分行帳號0000000000000號綜合存款帳戶（下稱系爭272號帳戶）、合作金庫銀行龍安分行帳號0000000000000號活期儲蓄存款帳戶（下稱系爭3191號帳戶）、合作金庫銀行龍安分行帳號0000000000000號甲存帳戶（下稱系爭367號帳戶），供系爭商行經營之用（系爭272、3191、367號帳戶合稱系爭商行帳戶）。嗣上訴人於92年間，以新臺幣（下同）1,268萬元購買桃園市○○區○○○街00巷0號房地（下稱系爭○○○街房地），作為住家及員工宿舍之用，復於95年6月22日以700萬元購入屏東縣○○鎮○○段000○000○000○000地號土地（下稱系爭墾丁土地），均借名登記於被上訴人名下。上訴人業曾多次以口頭及於106年7月28日以律師函表示終止兩造間就系爭○○○街房地及墾丁土地之借名登記契約，並請求被上訴人返還上開不動產，惟被上訴人均置之不理。且系爭○○○街房地業經臺灣桃園地方法院（下稱桃園地院）107年度司執字第80627號強制執行事件於108年5月22日以18,389,900元價格拍定，並已核發權利移轉證明書予拍定人，系爭墾丁土地亦經被上訴人出售並移轉所有權予他人，致上訴人受有共計46,479,806元之損害。爰依民法第544條規定，請求被上訴人就系爭○○○街房地及墾丁土地分別賠償上訴人450萬元、150萬元，合計600萬元，及自108年7月9日起至清償日止，按年息5%計算之利息（未繫屬本院部分，不予贅述）。
二、被上訴人則以：系爭商行係以被上訴人名義設立，由兩造共
    同經營管理，而系爭商行帳戶除作為該商行之營業使用外，
    亦用以支付兩造之家庭生活開銷，是上訴人以購買系爭○○○
    街房地及墾丁土地之貸款扣款帳戶或資金來源均為系爭商行
    帳戶為由，主張為其單獨出資買受，並非可採；系爭○○○街
    房地登記於被上訴人名下，係因上訴人遲未與原配離婚，對
    被上訴人有所愧疚所為之彌補，系爭墾丁土地則係被上訴人
    為發展觀光事業而購入，並委由訴外人林榮勝代為管理，兩
    造間並無借名登記契約存在；且兩造於101年8月間分手時，
    即協議系爭○○○街房地及墾丁土地均歸被上訴人所有，系爭
    商行及所屬車輛則歸上訴人所有，被上訴人並已於101年8月
    30日將系爭商行之負責人變更為翁奕瑄，相關帳戶存摺及印
    章亦交付上訴人，是上訴人主張兩造間有借名登記契約存在
    ，並請求被上訴人賠償其所受損害，顯無理由等語，資為抗
    辯。
三、原審就上訴人前開請求，為其敗訴之判決。上訴人不服，提
    起上訴，聲明：㈠原判決關於駁回上訴人後開第二項之訴部
    分廢棄。㈡上開廢棄部分，被上訴人應給付上訴人600萬元，
    及自108年7月9日起至清償日止，按年息5%計算之利息。㈢願
    供擔保請准宣告假執行。被上訴人答辯聲明：㈠上訴駁回。㈡
    如受不利判決，願提供擔保請准宣告免為假執行（原判決駁
    回上訴人逾前開請求部分，未據上訴人不服提起上訴，已告
    確定）。
四、兩造不爭執事項（見本院卷一第167-168頁）：
  ㈠兩造於86年10月21日舉行結婚儀式，並有同居之事實。
  ㈡系爭商行於92年間以被上訴人為負責人申請商業登記，於92
    年4月23日核准設立登記。
  ㈢系爭○○○街房地係於92年12月23日以92年10月30日買賣為原因
    登記為被上訴人所有，買賣價金為1,268萬元（含裝潢款）
    。
  ㈣系爭墾丁土地係於95年12月29日以95年12月18日買賣為原因
    登記為被上訴人所有，買賣價金為700萬元。
  ㈤被上訴人名下系爭272號帳戶、系爭3191號帳戶及系爭367號
    帳戶，係供系爭商行營業使用。
  ㈥系爭○○○街房地之房屋貸款係以系爭3191號帳戶作為扣繳帳戶
    ，嗣自101年9月17日起，該房屋貸款則自翁奕瑄、翁采莉於
    合作金庫銀行開設之帳戶匯款至系爭3191號帳戶以為支付。
  ㈦系爭墾丁土地之訂金50萬元係於95年6月22日以系爭367號帳
    戶支票所支付，頭期款210萬元係以系爭367號帳戶支票支付
    ，餘款440萬元係以被上訴人恆春鎮農會000000000000號帳
    戶（下稱系爭恆春農會帳戶）作為扣繳帳戶。
  ㈧兩造對於原證1至17、19至23、25至26及被證9、11至16形式
    上真正均不爭執（不含兩造自行製作之表格）。
  ㈨上訴人曾委由訴外人楊擴舉律師於106年7月28寄發律師函予
    被上訴人終止系爭○○○街房地借名登記契約之意思表示。復
    以本件起訴狀繕本送達為終止系爭○○○街房地及墾丁土地借
    名登記契約之意思表示，並於106年11月2日送達被上訴人。
  ㈩系爭○○○街房地前經臺灣桃園地方法院107年度司執字第80627
    號強制執行事件拍賣，業於108年5月22日以18,389,900元價
    格拍定，並已核發權利移轉證明書。系爭墾丁土地亦經被上
    訴人出售並移轉所有權予他人。
五、本院之判斷：
　　兩造均同意簡化本件爭點之項目（見本院卷一第168頁），
    茲分述如下：
  ㈠兩造間就系爭○○○街房地及墾丁土地是否存有借名登記契約？
　1.按所謂借名登記契約，乃當事人約定，一方（借名者）經他
    方（出名者）同意，而就屬於一方現在或將來之財產，以他
    方之名義，登記為所有人或其他權利人之契約，是出名人與
    借名者間應有借名登記之意思表示合致，始能成立借名登記
    契約。又不動產登記當事人名義之原因原屬多端，主張借名
    登記者，應就該借名登記之事實負舉證責任（最高法院106
    年度台上字第1157號判決意旨參照）。且主張權利之原告若
    先不能舉證，以證明自己主張之事實為真，縱被告就其抗辯
    事實不能舉證，或其所舉證據尚有疵累，亦應駁回原告之請
    求。準此，上訴人既主張兩造間就系爭○○○街房地及墾丁土
    地存有借名登記契約，自應就其等間有「借名登記之意思表
    示合致」，負舉證之責。
  2.系爭○○○街房地部分：
  ⑴關於購買系爭○○○街房地之資金部分：
　①上訴人主張於92年間購買系爭○○○街房地之房屋貸款係以系爭
    3191號帳戶作為扣繳帳戶，而該帳戶為被上訴人提供予系爭
    商行作為經營之用等情，為被上訴人所不爭執，應可採信。
　②系爭商行係以被上訴人為負責人申請商業登記，於92年4月23
    日核准設立登記，又該商行之原始資金來源為上訴人與訴外
    人翁景賢合作經營友達車行期間之獲利分潤所得等情，亦為
    兩造所不爭執（見兩造不爭執事實㈡、本院卷二第235頁），
    且被上訴人復未能證明其個人有何與翁景賢合作經營友達車
    行之事實，是上訴人主張系爭車行之原始資金來源應為上訴
    人所提供乙節，自堪信屬實。
　③兩造有同居之事實，且證人戴宏杰、郭博訪、張國周均證稱
    被上訴人會至系爭商行處理會計帳務工作，或跑銀行，或備
    餐供員工食用，或協助車輛買賣事宜等語（見原審卷三第82
    、86、90、132頁），另證人即系爭商行前員工蔡立誠、朱
    建宬亦證稱被上訴人係老闆娘，負責管帳，薪水也由被上訴
    人發放，有時與客人議價時會詢問被上訴人是否同意等語（
    見原審卷三第158頁、第159頁、第161-162頁）；再者，上
    訴人亦自承系爭商行曾於93年1月5日至94年12月5日間，按
    月給付被上訴人薪資5萬元，匯至被上訴人設於日盛銀行八
    德分行之帳戶，另於95年3月6日至96年5月4日，按月給付被
    上訴人薪資5萬元，匯至被上訴人之系爭3191號帳戶（見本
    院卷一第679頁），足見被上訴人非僅係名義上擔任系爭商
    行之負責人，而係確有實際參與協助系爭商行之營運事宜，
    且其付出之勞務亦非不得以金錢評價而有合理之對價。參以
    ，被上訴人辯稱系爭商行自96年5月後，即未再給付其薪資
    ，亦未據上訴人否認或提出被上訴人於96年5月後仍有受領
    薪資之證明，亦即被上訴人對系爭商行所付出之勞務，除於
    93、94年間另獲薪資給付至其日盛銀行八德分行之帳戶外，
    其餘部分或以薪資方式匯入系爭3191號帳戶，或未獲薪資給
    付而係以共同經營系爭商行之模式予以評價，則系爭商行營
    收所得之系爭3191號帳戶，自亦有應歸屬於被上訴人之金錢
    摻雜其中。況查，依系爭3191號帳戶存摺交易明細所示，該
    帳戶亦有用以扣繳信用卡費、電話費、銀行貸款等生活開銷
    之情事，更難認該帳戶係專供系爭商行使用，而得與兩造之
    其他財產截然劃分，且被上訴人對之毫無支配利用之餘地。
　④綜上所述，上訴人僅以系爭○○○街房地之貸款係由系爭3191號
    帳戶作為扣繳帳戶，主張系爭○○○街房地係由其一人單獨出
    資購買，尚難認可採。
　⑵關於使用、收益及處分系爭○○○街房地部分：
　①查系爭○○○街房地登記為被上訴人所有後，即供兩造及其等所
    生2子共同居住使用，部分空間並曾作為系爭商行之員工宿
    舍等情，為兩造所不爭執（見本院卷二第235、236頁），而
    兩造間既本有同居關係，並均共同參與系爭商行之經營，自
    難認系爭○○○街房地係由上訴人自行單獨使用及收益。
　②上訴人雖又稱系爭○○○街房地之貸款原係向聯邦銀行借貸，嗣
    因利息偏高，經上訴人改向合作金庫南桃園分行增額轉貸90
    0萬元，其後再增貸400萬元，均為上訴人出面洽談，所貸款
    項除償還原貸款外，其餘金額均撥入系爭商行帳戶云云，並
    提出合作金庫商業銀行房屋擔保借款繳息清單、存摺影本等
    為證(見本院卷一第591-594頁），然上開貸款既係以被上訴
    人名義向銀行借款，且貸款用途復係作為償還原有貸款或供
    兩造共同經營之系爭商行使用，自亦無從據此逕認上訴人就
    系爭○○○街房地之利用，得無須經被上訴人同意，而享有完
    全之使用支配權限。
　③另上訴人主張系爭○○○街房地之所有權狀向來均由其保管乙節
    ，亦為被上訴人所否認，且被上訴人曾於106年間向日盛銀
    行借款，並以系爭○○○街房地設定最高限額抵押權1,500萬元
    予該銀行，貸款所得均用以清償被上訴人其他房屋貸款及個
    人債務，且因被上訴人未依約清償上開貸款，致該房地遭桃
    園地院拍賣，並已拍定等情，業據被上訴人自陳在卷（見本
    院卷一第242、243頁），並有系爭○○○街房地第一類謄本、
    桃園地院民事執行處函等存卷可憑（見原審卷一第219-220
    頁、卷四第207、208頁），上訴人雖稱被上訴人上開處分行
    為，係未經上訴人同意擅自所為云云，然由被上訴人得自行
    以系爭○○○街房地向銀行借款乙節，可知系爭○○○街房地之所
    有權狀應為被上訴人持有甚明。
　④況上訴人亦不否認兩造已於105年11月結束同居關係，且係由
    上訴人搬離系爭○○○街房地，則衡諸常情，倘系爭○○○街房地
    確為上訴人借名登記於被上訴人名下，上訴人於105年間兩
    造結束同居關係時，理應請求被上訴人離開系爭○○○街房地
    ，至少亦應將所有權狀等重要文件帶走，或請求更名登記，
    而非任由被上訴人繼續使用系爭○○○街房地，甚由被上訴人
    於106年間執系爭○○○街房地所有權狀設定抵押權，是上訴人
    主張系爭○○○街係由上訴人使用、收益或處分，亦難認可採
    。　
　⑶關於借名意思表示合致部分：
　①證人郭博訪雖於原審證稱：其曾陪上訴人看過系爭○○○街房地
    ，上訴人係因信用問題而將該房地以被上訴人名義登記等語
    （見原審卷三第92頁），然亦稱其係因上訴人告知而悉上情
    （見原審卷三第96頁），足見其並非親自聽聞兩造間就系爭
    ○○○街房地有借名登記之約定，自無從據此認定兩造間確有
    借名登記之意思合致。　
　②上訴人復稱系爭○○○街房地之房屋稅、地價稅、水電費、瓦斯
    費、管理費、裝潢整修費等，均由其支付云云，然上訴人既
    於系爭○○○街房屋登記為被上訴人所有後，均與被上訴人及
    兩造所育2子共同生活居住於該屋，則縱認上訴人確曾有支
    付前揭費用之事實，亦無從據以推認系爭○○○街房地即為上
    訴人借名登記於被上訴人名下。
　③此外，上訴人復未能提出其他證據以實其說，則其主張兩造
    間就系爭○○○街房地有借名登記之意思表示合致，仍非可採
    。　
　⑷綜上所述，上訴人所提證據，尚無法證明系爭○○○街房地之價
    金及後續貸款，均為其一人單獨支付，且不動產以何人名義
    登記，本存有多種可能原因，而兩造曾有同居關係，並共同
    養育子女、經營事業，彼此關係密切，更無從僅憑出資方式
    或金額多寡，即認兩造間必有借名登記之約定存在；復經斟
    酌系爭○○○街房地乃供兩造及子女共同生活居住之用，且上
    訴人已於105年11月自行搬離，被上訴人並曾於106年間以該
    房地向銀行貸款，以貸得款項處理自身債務，足見系爭○○○
    街房地之所有權狀係由被上訴人保管、處分等情，應認上訴
    人主張兩造間就系爭○○○街房地有借名登記之契約關係存在
    ，舉證尚有未足，難認可採。　　
　3.系爭墾丁土地部分：　　　
　⑴關於購買系爭墾丁土地之資金部分：
　①上訴人主張於95年間購買系爭墾丁土地之訂金50萬元及頭期
    款210萬元，均係以系爭367號帳戶內之款項支付，餘440萬
    元貸款則係以被上訴人系爭恆春農會帳戶作為扣繳帳戶，再
    由系爭3191號帳戶匯款至系爭恆春農會帳戶以為繳納等情，
    為被上訴人所不爭執（見兩造不爭執事項㈦），應可採信。
　②系爭367號、3191號帳戶固均為被上訴人提供作為系爭商行營
    業使用之帳戶之一，惟被上訴人既同意擔任系爭商行之負責
    人，復親自參與該商行之相關營運事項，自難認其對於系爭
    商行之營收成果全無任何貢獻，前已詳述。是上訴人僅以購
    買系爭墾丁土地之資金來源為系爭367號及3191號帳戶，主
    張該土地均為其一人出資購買云云，已難認可採。
　③且查，上訴人亦不否認系爭墾丁土地之貸款，自98年11月起
    ，係由被上訴人直接以「鍾小勤食品行」（下稱系爭食品行
    ）及「貓兒散散步民宿」（原名藍與白美宿館民宿，下稱系
    爭民宿）之營收支付，僅稱系爭食品行及系爭民宿之原始資
    金來源仍為系爭商行帳戶，故亦屬上訴人支付繳納云云（見
    本院卷一第695頁），然縱認上訴人前開主張屬實，因系爭
    食品行及民宿均登記被上訴人為負責人（見原審卷三第32頁
    ），且參以卷附不動產租賃合約書、經營權讓渡契約書、電
    子郵件等所示內容（見原審卷三第15-30、221-374頁），及
    證人金雅楠、陳詩舒於原審之證詞（見原審卷三第185-187
    頁），皆顯示被上訴人確為實際經營系爭食品行及民宿之人
    ，上訴人則未參與經營，自不能僅因系爭食品行及民宿之原
    始資金來源為系爭商行帳戶，即忽略被上訴人乃系爭食品行
    及民宿之負責人並實際從事經營之事實，而概謂系爭食品行
    及民宿之營運所得均屬系爭商行所有，況被上訴人亦有參與
    系爭商行之經營，業如前述，更無從將系爭食品行及民宿之
    營收所得，逕以上訴人個人之財產視之，而認均為上訴人個
    人之出資。
  ④綜上所述，上訴人主張系爭墾丁土地係由其一人單獨出資購
    買，尚難認可採。
　⑵關於使用、收益及處分系爭墾丁土地部分：
　①上訴人主張系爭墾丁土地原係由上訴人委託郭博訪整地及申
    請休耕，並在其上鑿井及設置貨櫃、鐵皮屋等情，固據證人
    郭博訪於原審到庭證述其確係受上訴人委託，為系爭墾丁土
    地整地、維護及申請休耕等語（見原審卷三第93、94頁）。
    然查，被上訴人後於99年間，曾另行委託林榮勝就系爭墾丁
    土地進行管理、維護及申請休耕等事宜，亦據證人林榮勝到
    庭結證屬實（見原審卷三第182-183頁），復有匯款申請書
    收執聯、農戶歷年種稻及轉（契）作、休耕申報資料等在卷
    足佐（見原審卷二第195頁、卷四第92-119頁），足見被上
    訴人不僅登記為系爭墾丁土地之所有權人，就該土地亦有實
    際上之管理、使用權限甚明。
　②上訴人雖主張系爭墾丁土地之所有權狀向來均由其保管云云
    ，然查，被上訴人業於108年4月24日將系爭墾丁土地出售予
    他人，並於同年5月7日辦理所有權移轉登記等情，為兩造所
    不爭執（見兩造不爭執事項㈩），復有土地登記第二類謄本
    附卷可考（見原審卷四第218-221頁），則被上訴人既能自
    行辦理所有權移轉登記，自堪認系爭墾丁土地之所有權狀應
    為被上訴人持有甚明。
　③上訴人雖提出兩造於105年7月11日之LINE對話記錄截圖（見
    本院卷一第651、653頁），主張被上訴人曾請上訴人將系爭
    墾丁土地之所有權狀及國有財產局合約傳給被上訴人，足見
    當時係由上訴人保管該土地之所有權狀云云，然當時兩造既
    仍同居於系爭○○○街房地，則被上訴人因人在外地，而委請
    上訴人就近將家中之所有權狀拍照傳送予被上訴人，實無從
    據以推認所有權狀即係在上訴人之保管中。
　④況上訴人亦不否認兩造已於105年11月結束同居關係，則衡諸
    常情，倘系爭墾丁土地確為上訴人借名登記於被上訴人名下
    ，上訴人於105年間結束同居關係時，理應將系爭墾丁之所
    有權狀帶走，或請求更名登記，而非任由被上訴人繼續持有
    該所有權狀，甚而於108年間將該土地出售他人，是上訴人
    主張系爭墾丁土地之所有權狀向來均由其保管乙節，亦難認
    可採。
　⑶關於借名意思表示合致部分：　
　①證人郭博訪雖於原審證稱：系爭墾丁土地從看地到成交、整
    地其都有幫忙，上訴人係因信用問題而將該土地以被上訴人
    之名義登記等語（見原審卷三第93頁），然亦稱其係因上訴
    人告知而悉上情（見原審卷三第96頁），足見其並非親自聽
    聞兩造間就系爭墾丁土地有借名登記之約定，自無從據此認
    定兩造間確有借名登記之意思合致。
　②另證人李國濱、邱議德、蔡錦雲雖亦證稱：系爭墾丁土地之
    議價及後續之貸款抵押、承租國有土地等均由上訴人出面處
    理，被上訴人僅於簽約時在場，上訴人有表示要以被上訴人
    名義登記等語，然其等均表示不清楚以被上訴人名義登記之
    原因（見原審卷三第141-144、155-157頁），自不能據此認
    定兩造間就系爭墾丁土地已有借名登記之約定存在。
　③且不動產之購買係由何人出面議約及處理相關問題，與該不
    動產為何人所有及有無借名登記契約存在，並無必然之關連
    ，是上訴人以系爭墾丁土地係由其出面議約並處理後續相關
    通行權等事宜，主張其與被上訴人間有借名登記契約存在，
    仍難認可取。
　⑷綜上所述，上訴人所提證據，尚無法證明系爭墾丁土地之價
    金及後續貸款，均為其一人單獨支付，且不動產以何人名義
    登記，本存有多種可能原因，而兩造曾有同居關係，並共同
    養育子女、經營事業，彼此關係密切，更無從僅憑出資方式
    或金額多寡，即認兩造間必有借名登記契約之約定存在；復
    經斟酌兩造就系爭墾丁土地均有實際管理使用之情事，被上
    訴人並於108年間將該土地出售他人，顯見系爭墾丁土地之
    所有權狀係由被上訴人保管、處分等情，應認上訴人主張兩
    造間就系爭墾丁土地有借名登記之契約關係存在，舉證尚有
    未足，難認可採。
　㈡承上所述，上訴人既無法證明兩造間就系爭○○○街房地及墾丁
    土地，有借名登記之契約關係存在，則其依民法第544條規
    定，請求被上訴人負損害賠償之責，自難認有據，無從准許
    。　
六、綜上所述，上訴人依民法第544條規定，請求被上訴人就系
    爭○○○街房地及墾丁土地分別賠償450萬元、150萬元，合計6
    00萬元，及自108年7月9日起至清償日止，按年息5%計算之
    利息，非屬正當，不應准許。從而原審所為上訴人敗訴之判
    決，並無不合。上訴論旨指摘原判決不當，求予廢棄改判，
    為無理由，應駁回其上訴。
七、本件事證已臻明確，兩造其餘之攻擊或防禦方法及所用之證
    據，經本院斟酌後，認為均不足以影響本判決之結果，爰不
    逐一論列，附此敘明。
八、據上論結，本件上訴為無理由，依民事訴訟法第449條第1項
    、第78條，判決如主文。
中　　華　　民　　國　　109 　年　　7 　　月　　30　　日
                  民事第二十庭 
                        審判長法  官  陳雅玲
                              法  官  吳燁山
                              法  官  馬傲霜
正本係照原本作成。
如不服本判決，應於收受送達後20日內向本院提出上訴書狀，其
未表明上訴理由者，應於提出上訴後20日內向本院補提理由書狀
（均須按他造當事人之人數附繕本）上訴時應提出委任律師或具
有律師資格之人之委任狀；委任有律師資格者，另應附具律師資
格證書及釋明委任人與受任人有民事訴訟法第466條之1第1項但
書或第2項（詳附註）所定關係之釋明文書影本。如委任律師提
起上訴者，應一併繳納上訴審裁判費。
中　　華　　民　　國　　109 　年　　7 　　月　　30　　日

    　　　　　　　　　　　　　書記官  崔青菁
附註：
民事訴訟法第466條之1（第1項、第2項）：
對於第二審判決上訴，上訴人應委任律師為訴訟代理人。但上訴
人或其法定代理人具有律師資格者，不在此限。
上訴人之配偶、三親等內之血親、二親等內之姻親，或上訴人為
法人、中央或地方機關時，其所屬專任人員具有律師資格並經法
院認為適當者，亦得為第三審訴訟代理人。